【裁判字號】    98,訴,444
【裁判日期】    990519
【裁判案由】    所有權移轉登記
【裁判全文】
臺灣嘉義地方法院民事判決               98年度訴字第444號
原      告  甲○○
訴訟代理人  張標全律師
被      告  丙○○○
            乙○○
共      同
訴訟代理人  廖道成律師
上列當事人間請求所有權移轉登記事件，於民國99年5 月5 日言
詞辯論終結，本院判決如下：
    主  文
被告丙○○○應將坐落如附表一所示土地所有權應有部分如原告
有理由部分欄所示之比例移轉登記與原告。
被告乙○○應將坐落如附表二所示土地所有權應有部分如原告有
理由部分欄所示之比例移轉登記與原告。
原告其餘之訴駁回。
訴訟費用由被告負擔百分之八十五，餘由原告負擔。
    事 實 與 理 由
一、原告起訴主張：
  (一)緣兩造之父吳春江於民國62年12月3 日過世，遺有如附表一
    、附表二之土地，其權利範圍如附表一編號01之土地為10
    分之2 、編號02之土地為50分之10、編號03之土地為全部；
    如附表二編號01之土地為10分之2 、編號02至10之土地均為
    全部，有土地登記謄本及證書足稽（見本院卷第10頁至第31
    頁、第35頁至第36頁）。兩造之母吳施珠及吳紹武、沈吳素
    華、吳綾華、乙○○、甲○○、丙○○○等6 人均為吳春江
    之繼承人，各有7 分之1 之應繼分，有戶籍謄本及繼承表可
    證（見本院卷第32頁至第34頁、第81頁）。辦理繼承遺產之
    初，被告2 人以「為將來處分上並繼承便利」為理由，要求
    原告及其他繼承人拋棄繼承，由被告丙○○○繼承登記附表
    一的都市建地，被告乙○○有自耕農身分以繼承登記附表二
    農地，故雙方成立借名登記契約，有證書乙份呈庭可稽（見
    本院卷第35頁）。
  (二)本件兩造成立借名登記契約：
    1.查被告丙○○○、乙○○均到庭承認「證書」（見本院卷
      第35頁）為其所簽名蓋章，應屬真正，該證書載明：「茲
      為先父吳春江遺下左記標的物，為將來處分上並繼承便利
      起見，台端拋棄繼承權由吾等繼承，對該遺產之產權，吾
      等應為台端等保留處分時，應依台端所有應繼分分配與台
      端，絕無食言，特立此證書付執為憑。」足證原告拋棄繼
      承是為「將來處分上並繼承便利起見」，事實上是借名登
      記在被告名下，並沒有拋棄繼承遺產之權利。且證書所載
      「台端拋棄繼承權」、「應為台端等保留處分」、「應依
      台端所有應繼分分配與台端」，並沒有將原告排除在外。
    2.又依據丙○○○所承認於69年7 月31日寫給大姐沈吳素華
      的信函（見本院卷第243 頁）內容以觀：「除以上兩人，
      所有人均拋棄權利，但實際上並沒有拋棄。當土地賣掉時
      ，每人均得1/7 。」被告丙○○○也認為「當時確實是這
      樣」原告拋棄權利，但實際上並沒有拋棄，土地處分時，
      原告可得其應繼分。並在信中說：「另具切結書一份，現
      寄給乙○○簽名中，改天會寄一份給您存留，以為日後依
      據，所以請放心的蓋章，請速速寄來為盼。」信中所言切
      結書，就是原證三的「證書」（見本院卷第35頁），所以
      證書和信函內容並沒有將原告除外。
    3.雖然被告丙○○○主張因原告向其借款新台幣（下同）1,
      670,000 元，無法清償，才以應分得土地6 分之1 和債務
      抵銷云云。惟查：
      (1)原告並未向被告丙○○○借錢，匯款雖是事實，但不能
        證明所匯之款就是借款，也不能證明抵銷事實。該些款
        項是兩造母親生前寄放在被告丙○○○那裡，是要給原
        告的。
      (2)況且，乙○○陳稱是在「八十幾年」丙○○○才跟她說
        甲○○有欠他一佰多萬元，要抵銷。乙○○所述與丙○○○所言，「後來我與被告乙○○商量，因為他是自耕
        農，都登記予被告乙○○」商量是在「六十九年」登記
        時，時間上不相符合，足證被告二人所謂借款、抵銷乙
        事俱不實在。
      (3)乙○○到庭陳稱：「他們二人說好，抵銷之後，才寫這
        份證書的。」又與乙○○自己所稱：「（欠款、要抵銷
        ）那是在八十幾年，被告丙○○○跟我說的。」時間上
        俱不相符。
  (三)被告二人狠狽為奸，相互掩護，所以，乙○○明知農地持分
    6 分之1 ，屬於吳紹武所有，吳紹武90年10月20日死亡，理
    應登記給吳紹武的養子吳宗正，卻應被告丙○○○的要求，
    將吳紹武及吳綾華二位精神病患之財產，全部登記給丙○○○，侵吞其財產。照常理論，乙○○將農地登記還丙○○○
    ，且加倍登記還丙○○○，丙○○○理應將市內建地同時登
    記還乙○○方是，但丙○○○還了嗎？乙○○將農地持分6
    分之1 於90年11月12日登記返還沈吳素華，但丙○○○有將
    建地還沈吳素華嗎？足見丙○○○之強橫霸道。
  (四)依丙○○○說伊有將抵銷乙事通知大姐沈吳素華，則沈吳素
    華知道原告甲○○的應繼分已歸被告丙○○○，則依常理，
    沈吳素華不會邀原告一同到台東去向乙○○要求交還農地，
    也不會於86年7 月7 日共同具狀請求被告2 人到嘉義市東區
    調解委員會，請求調解，要求返還土地。依卷內之聲請調解
    書、嘉義市東區調解委員會通知（見本院卷第18 0頁、第
    181 頁），足以證明沒有借款抵銷之事。
  (五)被告所呈「繼承拋棄書」（見本院卷第46頁至第48頁），謂
    當時6 個姐妹及養女都同意簽立拋棄書，但是此繼承拋棄書
    是屬被告丙○○○偽造，因為當時大姐沈吳素華人在日本，
    而吳綾華在精神病院，根本不在嘉義，不會用印，足證被告
    所言不實，雖乙○○到庭稱簽名蓋章，均伊個人所為，但與
    原證4 之協議書（見本院卷第178 頁）及證書上乙○○之簽
    名比對，即知乙○○所言不實，隨丙○○○指揮應訊。
  (六)被告抗辯謂66年7 月間原告向母親調借500,000 元，母親告
    知原告以其應繼承分抵償，又謂原告向被告丙○○○共借14
    7 萬元，同意將土地拋棄，登記予被告丙○○○（見98 年8
    月24日民事答辯狀），原告並無積欠母親500,000 元，也未
    欠丙○○○1,670,000 元，被告將二者拉在一起，究竟應繼
    分抵償給誰？足見被告抗辯內容不實。
  (七)綜上所陳，被告為取得吳春江之土地，出具證書表明將來會
    將應繼分還給原告，絕不食言，而今千方百計，拒不履行前
    言，故以本起訴狀繕本送達被告時，終止本件借名登記契約
    ，爰依法請求被告移轉登記返還如附表原告主張應移轉持分
    欄所示之比例之土地。並聲明：1.被告丙○○○應將坐落如
    附表一所示土地所有權應有部分如原告主張應移轉持分欄所
    示之比例移轉登記與原告。2.被告乙○○應將坐落如附表二
    所示土地所有權應有部分如原告主張應移轉持分欄所示之比
    例移轉登記與原告。3.訴訟費用由被告負擔。
二、被告則以：
  (一)原告主張與被告二人成立「借名登記契約」云云；被告二人
    均予否認。
  (二)兩造是同胞姊妹，兩造之父親於62年12月3 日逝世後，兩造
    之母親及吳紹武（長子）、吳素華（長女）、吳綾華（次女
    ）、乙○○（五女）、甲○○（六女）、丙○○○（七女）
    及黃侯網市（養女）等共同為繼承人。施紹（次子）過繼
    給施家（母親娘家），無繼承權。對於先父之遺產，曾進行
    如後之處理：
    1.於63年1月3日第一次協商，母親的意思，是希望由長子吳
      紹武1人登記繼承，當時6個姊妹及養女，除原告不同意以
      外，其餘之繼承人都同意並簽立拋棄書、蓋章；也因原告
      不同意拋棄，母親也不同意由原告取得8分之1遺產，因而
      擱置（此事亦得以証明母親不可能給原告1,670,000 元）
      。
    2.於66年7月間，原告說服母親借500,000元，給第三人蔡順
      彬，原因是利息高，很安全，可以設定抵押，但原告卻違
      反借錢時之承諾（以吳紹武名義出借）擅將設定抵押權之
      權利人，逕自登記在自己名下，並拒絕還錢。母親為此事
      ，有委託郭能律師，依法取得支付命令，並確定，母親基
      於母女之情，未依法強制執行，但告知原告，以其應繼承
      分抵償（此事証明母親不輕易給原告財產；也是原告信用
      不好之証明）。
    3.於67年5 月間，原告因生意失敗（經營餐廳），面臨將逐
      日到期而無法履行之支票債務（當時票據法有刑責），原
      告央求被告丙○○○幫忙；被告丙○○○為了避免姊姊被
      關，而同意借款，按其請求的日期，分多次匯款，共借予
      1,67 0,000元（被告於98年8 月24日提出之答辯，漏列
      200,000 元）。原告自行衡量，其借得之款項，已超過其
      應繼分財產價值，69年9 月間始同意拋棄繼承，且提出印
      鑑証明和拋棄書，將自己可以繼承的全部，由被告丙○○○繼承。被告丙○○○把自己的農地和自原告抵銷取得的
      農地，登記在被告乙○○的名下。
    4.另於81 年間，被告二人所有之嘉義市○○街157號房屋租
      予第三人，原告待承租人退租，房屋空出時，自行進住、
      霸佔，並出租。被告無奈，訴請遷讓房屋，經鈞院判決勝
      訴（81年訴字第61號），並確定，以強制執行方式取回。
    5.原告與被告雖是姊妹，但原告為了維護其權利，絕對斤斤
      計較。先父往生後，原告先自母親處以借錢名義，拿走50
      0,000元，再向被告借1,670,000 元，原告自知1,670,000
      元已超過應得的遺產，才會同意以拋棄方式抵銷1,670,00
      0 元的借款，並提出印鑑証明和拋棄書，否則地政機關也
      不可能任由某一繼承人依片面方式，將財產處分。
  (三)針對原告於98年12月16日準備程序時提出之爭執，再提出說
    明：
    1.原告指稱：被告丙○○○匯予原告之錢是兩造母親所有，
      母親不會寫字，所以由被告代為匯寄云云：
      (1)吳紹武和吳綾華生病多年，從父親手，交到母親的手（
        父親62年去世），母親要照顧二個生病的吳紹武（長子
        ）、吳綾華（次女）支出很大，母親更清楚她身故後這
        兩個兒女不知還要花多少錢？非常擔心錢留得不夠，因
        此不可能給原告1,670,000元。
      (2)53年間原告向母親借110,000 元（購屋），只還80,000
        元，施紹（母親的次子）為此事，向母親嘮叨了好幾
        年，施紹的次子（吳宗正）是吳紹武的繼承人，所以
        施紹很關心母親的存款，所以施紹常回嘉義瞭解母
        親的存款與支用情形，母親怎會厚彼薄此，僅給原告一
        人1,670,000元。
      (3)63年間，母親就要求所有女兒都拋棄遺產，希望留給吳
        紹武，女兒都接受，只有原告一人反對而作罷。從此事
        可証明母親是盡其所能要留給生病的兒女。
      (4)原告53年向母親借錢，欠30,000元不還，65年又以移花
        接木手法，向母親借錢，介紹是借給蔡順哲，可以設定
        抵押，很安全，母親當時要求將500,000 元債權設定在
        吳紹武名下，但原告卻設定在自己名下，母親甚為不滿
        ，才委由郭能律師依法確認500,000元債權。有兩次不
        良記錄，母親怎可能再給原告1,670,000元。
      (5)原告說母親不識字，無法匯錢，事實上，被告婚前（52
        年～54年）在銀行工作，甚為瞭解銀行之作業；而母親
        住處離銀行很近，只要親赴銀行櫃台，執正確印章，說
        明匯予其親人，銀行會幫忙填寫，至多是要求蓋上指模
        ，所以，原告之說詞是不實在。
      (6)67年間實際是匯款167萬元予原告，前次具狀表示是147
        萬元，是有疏漏，併予陳明。
    2.原告辯稱：這張証書是母親叫被告丙○○○寫的，說：「
      母親拿給我，但是到了現在被告還不還我」云云：
      (1)被告丙○○○當初寫這張証書，是要給大姊一個保証，
        萬一日後當事人不在時，子女都可以有個憑據。
      (2)如果原告沒有向被告借1,670,000 元之事情，被告當然
        也會立此保証，原告也絕不會在沒有條件交換的情形下
        ，簽拋棄書。
      (3)事實上，原告是在獲得被告大力協助，無息貸予1,670,
        000 元，躲過票據法之刑責後，因為感恩，也自認貸款
        額已超過應得之遺產，才會提出印鑑証明及簽署拋棄書
        。
      (4)原告說是有寫証書給她，又說被告沒交付，不還給她，
        是無中生有，純屬狡辯。
    3.原告對被告丙○○○寫給大姊信函：「除以上二人，所有
      人均拋棄權利，但實際上並沒有拋棄，當土地賣掉時，每
      人均得7分之1」內容之質疑：
      (1)69年7 月被告寫信給大姊時，還不能確定原告是要還錢
        （1,670,000元），或是以遺產抵銷債務。
      (2)事實上，大姊和原告都不是「無償拋棄」，也就是信上
        寫的「實際上沒有拋棄」；大姊得到証書的保証事後，
        也獲得土地之移轉（90年12月）；而原告心知肚明，是
        獲得1,670,000元債務之抵銷，才會同意拋棄。
      (3)被告在寫信給大姊之後，曾與原告討論還錢的事；而且
        ，被告如今回憶，在借錢之後，原告曾表示，收回承租
        房屋的押租金500,000元時，要先還500,000元；但屆時
        跳票。而68年間，原告似乎仍在負債之窘境時，竟然回
        嘉時開了一輛800,000 元的進口車（原告親口說汽車的
        價款）；被告感到，原告並未想積極的還錢，才決定適
        時提出以遺產抵銷其債務。原告當時盤算，抵銷應該比
        較合算，才同意折抵。
      (4)以原告凡事計較、算計錢絕不願吃虧的個性，如無上述
        遺產抵銷1,670,000 元債務之事實，原告怎會讓其權利
        擱置29年，如今才來算舊帳？又何竟等到可為証人的大
        姊去世後（接到大姊去世消息後，馬上提告）。
      (5)再者，若是原告當初不同意抵銷，被告循母親處理原告
        欠債不還之模式，早已依法申請支付命令，並可對其遺
        產繼承權利查封執行。
    4.原告指：被告丙○○○是吳紹武的監護人4人之1，被告將
      財產移轉在自己名下云云：
      (1)吳紹武確實被母親向法院聲請為禁治產人（原告所提示
        的公証書），被告不是吳紹武的監護人4人之1，監護人
        依法只有1人，並非4人，監護人要變更吳紹武的財產，
        必需經親屬會議同意。
      (2)原告無中生有，無的放矢。
    5.原告指：吳紹武、吳綾華都是原告在照顧云云：
      (1)二造之兄吳紹武，於87年7 月以前由被告照顧（81年訴
        字61號判決可証明）。
      (2)87年以後，賣掉吳紹武名下一塊土地，經親屬會議決議
        ，4個女兒輪流照顧。土地價款每人保管4分之1 ，醫藥
        、喪葬每人分擔4分之1。
      (3)此期間，輪由大姊或其他姊妹照顧時，原告拒不移交；
        90年1 月大姊只得從高雄蔡文雄醫院逕行僱車接走。而
        原告應付之醫療費4分之1為60,000元，只支付9,000 多
        元，喪葬費未分擔半文。
      (4)91年原告要照顧吳綾華，被告應允，一個月付原告90,0
        00元，內含衣食住行、外勞等等，醫療費另計，不得送
        安養院。原告逕將吳綾華送到護理之家，因為護理之家
        費用只有23,000元。
      (5)被告從吳綾華的外藉看護口中得悉吳綾華沒有在原告家
        住過一天。被告急忙以存証信函終止原告照顧吳綾華的
        任務，並且停止付款。為要回吳綾華，從高雄聖功醫院
        到高雄左營國軍醫院。三姊妹連名呈請醫院，讓被告等
        三人接手照顧。原告因有吳紹武被大姊帶走的經驗，所
        以吳綾華出院後，不讓我們知道吳綾華的下落。原告為
        了要每個月90,000元，被告為了要親自照顧吳綾華，為
        此，雙方提起訴訟。所以，原告說都是她在照顧，實際
        上原告為了錢，不擇手段。
      (6)原告提出被告有3間房間云云：
        延平街157 號，是被告所有，鈞院81訴字第61號判決，
        即有說明。光華路45 號房屋，被告於58年4月26日買受
        。吳鳳路357號房屋被告於67年10月2日買受。上述房屋
        ，與本案無涉，只為証明原告說謊成性。
  (四)就原告於99年1月13日準備程序部分：
    1.原告懷疑63年那份「繼承拋棄書」是偽造的：
      (1)被告提出之63年1 月3日那份「繼承拋棄書」所有7個人
        之名字，都是代書寫的，筆跡完全一致。可對照原告提
        出的那份「証書影本」的筆跡；那份証書，原告和被告
        都指認是代書寫的。
      (2)是否願意拋棄，端看名字下面是否蓋章；6 人全蓋章，
        只有原告沒有蓋章。原告在法庭有承認，並說明她不願
        拋棄的理由；現怎麼反口說，這一份是偽造的。
      (3)大姐吳素華，每年定回台省親，住2 個月以上，探望母
        親和子女；不是沒有機會請她蓋章。
      (4)吳紹武在63年間，尚未宣告禁治產，所以沒有原告說的
        「拋棄給吳紹武好做事…」。由吳紹武繼承全部遺產，
        是母親主張的，被告不必偽造這種對自己不利的文書。
      (5)吳綾華的章，是母親蓋的，又不是拋棄給被告，被告為
        什麼要偽造？
      (6)綜上所陳，被告沒有偽造的可能和必要。
    2.原告提出乙○○寫給她的信，想要証明：被告乙○○沒有
      拋棄的意願，所以「拋棄書」，是被告丙○○○一手偽造
      的云云：
      (1)此信內容，很清楚的看出是施紹（次子，過繼給母親
        娘家）要求被告乙○○拋棄繼承權，繼承人是施紹；
        乙○○不同意是合理的。因為施紹從來未照顧過自己
        的親生父母和兄妹，一天也沒有。母親還在，兄姊還在
        ，拋棄給施紹合理嗎？原告以此信想要証明被告丙○○○偽造「拋棄書」，太不合理。
      (2)拋棄給施紹，是施紹要求的；拋棄給吳紹武，是母
        親要求的。要求的人不同，結果當然不同。
    3.就86年7月7日原告申請調解之事，原告說：「被告拒不出
      庭」，又說「調解時大姊拿出証書原本，被告也拿出証書
      原本，對照起來相同」云云：
      (1)被告等已經在法庭聲明二人根本沒接到通知。
      (2)原告說詞前後矛盾，「拒不出庭」怎能拿出原本對照。
    4.另原告於98年12月16日在法庭上說：「母親要我回嘉，親
      手交給我遺囑、証本影印本、手環、…是為了給我一個保
      障，被告到現在正本還不給我，…」云云：
      (1)81年訴字第61號判決書之事實理由欄，有敘述：原告說
        遺囑是偽造的。
      (2)原告接受証書的影印本為保障，很不合理。
      (3)証書的正本，不是只能寫壹份。原告可要求：不給正本
        ，就不交付「印鑑証明」。
  (五)按共有人就其應有分登記為他共有人所有後，而仍保留應有
    分返還請求權者，自為民法第125 條所謂請求權之一種，應
    依該條規定因15年間不行使而消滅（參最高法院40年台上字
    第779 號判例）。原告起訴之主張，並非事實，也無理由。
    況且，退萬步言，縱使原告主張之所有權移轉登記請求權仍
    存在，被告已為時效之抗辯，原告之請求權，亦因已罹於時
    效而消滅，即屬欠缺權利保護要件。
  (六)並聲明：1.原告之訴駁回。2.訴訟費用由原告負擔。3.如受
    不利之判決，被告願供擔保，請准宣告免予假執行。
三、爭點事項：
  (一)不爭執事項：
    1.兩造之父吳春江於62年12月3 日過世，遺有如附表一、附
      表二之土地，其權利範圍如附表一編號01之土地為10 分
      之2 、編號02之土地為50分之10、編號03之土地為全部；
      如附表二編號01之土地為10分之2 、編號02至10之土地均
      為全部。
    2.除被告丙○○○於84年7 月間因買賣登記取得嘉義市○○
      段○○段212 地號土地應有部分10分之1 外，上開吳春江
      遺產於69、70年間因分割繼承由被告丙○○○取得附表一
      之土地所有權、被告乙○○取得附表二之土地所有權、。
    3.被繼承人吳春江於62年12月3日死亡，法定第一順位繼承
      人包括原告、被告丙○○○、乙○○、訴外人吳施珠、沈
      吳素華、吳紹武、吳綾華。
    4.訴外人吳施珠於72年8月10日死亡。
  (二)爭執事項：
    1.兩造間是否成立借名登記契約，由被告等人登記為所有權
      人？
    2.原告是否積欠被告丙○○○1,670,000元債務？原告是否
      同意將如附表一所示土地之應得部分登記為被告丙○○○
      所有；另同意如附表二所示土地應得部分抵償予被告丙○○○，並由被告丙○○○借名登記於被告乙○○？
    3.原告是否得終止系爭借名登記契約，並請求移轉登記返還
      借名登記所有之土地？被告等得否主張時效抗辯？
四、本院之心證：
  (一)如附表所示土地原登記所有權人為吳春江，其權利範圍如附
    表一編號01之土地為10分之2 、編號02之土地為50分之10、
    編號03之土地為全部；如附表二編號01之土地為10分之2 、
    編號02至10之土地均為全部。嗣附表一部分土地於69年12月
    間因分割繼承登記為被告丙○○○所有；附表二部分土地於
    69年12月、70年1 月因分割繼承登記為乙○○所有，此有土
    地登記謄本及證書足稽（見本院卷第10頁至第31頁、第35
    頁至第36頁），並為兩造所不爭執，自堪信為真實。
  (二)首按繼承，因被繼承人死亡而開始。繼承人自繼承開始時，
    除本法另有規定外，承受被繼承人財產上之一切權利、義務
    。民法第1147條、第1148條分別定有民文。是以繼承人於被
    繼承人死亡時，當然承受被繼承人財產上之一切權利義務，
    並無待於繼承人之主張。次按繼承人得拋棄其繼承權；前項
    拋棄，應於知悉其得繼承之時起2 個月內，以書面向法院、
    親屬會議或其他繼承人為之，74年6 月30日修正前民法第
    1174條定有明文。是繼承權之拋棄為要式行為，如不依法定
    方式為之，依民法第73條之規定自屬無效。最高法院23年上
    字第2683號判例可資參照。經查，兩造之父即被繼承人吳春
    江於62年12月3 日死亡，法定第一順位繼承人為兩造當事人
    、訴外人吳施珠、沈吳素華、吳紹武、吳綾華等7 人，此有
    戶籍謄本在卷可考（見本院卷第32頁、第260 頁），並為雙
    方所不爭執。另查，吳春江之繼承人包括兩造當事人、訴外
    人吳施珠、沈吳素華、吳綾華及黃侯網市（黃侯網市於48年
    12月18日與吳春江終止收養關係，並非吳春江之繼承人，見
    本院卷第260 頁））等7 人雖曾於63年1 月3 日協商拋棄繼
    承問題，並有被告所提繼承權拋棄書在卷可為憑證（見本院
    卷第46頁）。然查，被告於99年1 月8 日以民事答辯狀自陳
    ：「…於63年1 月3 日第一次協商，母親的意思，是希望由
    長子吳紹武1 人登記繼承，當時6 個姊妹及養女，除原告不
    同意以外，其餘之繼承人都同意並簽立拋棄書、蓋章；也因
    原告不同意拋棄，母親也不同意由原告取得8 分之1 遺產，
    因而擱置。…」（見本院卷第210 頁）；「…63年間，母親
    就要求所有女兒都拋棄遺產，希望留給吳紹武，女兒都接受
    ，只有原告一人反對而作罷。…」（見本院卷第212 頁），
    另原告亦否認有拋棄繼承情事。是吳春江之繼承人均未於期
    間內依法定方式辦理拋棄繼承。兩造復未主張繼承人間有任
    何喪失繼承權事由。則揆諸前揭法律規定，本件吳春江之繼
    承人為兩造當事人、訴外人吳施珠、沈吳素華、吳紹武、吳
    綾華等7 人，並依民法第1138條、第1144條規定，每人應繼
    分為7 分之1 ，合先敘明。
  (三)本件原告起訴主張兩造間為就吳春江遺產將來處分上並繼承
    便利，成立一借名登記契約，約定由原告拋棄繼承權後，將
    附表一所示吳春江所遺土地登記為被告丙○○○所有；將附
    表二所示吳春江所遺土地登記為被告乙○○所有，今終止兩
    造間借名登記契約，並請求移轉登記返還借名登記如附表一
    、二所示土地之應有部分等語。經查：
    1.原告前揭主張，業據提出被告丙○○○不爭執真正其於69
      年7 月31日寫與訴外人沈吳素華之信件及切結書影本到院
      為證。依系爭信件意旨略以：「大姊：關於父親的遺產是
      這樣辦理的：一所有財產以乙○○和吳和華的名譽登記。
      田產部分登記給乙○○，因為她是自耕農。建地部分登記
      給吳和華，因為要申報自用住宅。二除以上兩人，所有人
      均拋棄權利，但實際上並沒有拋棄。當土地賣掉時，每人
      均得1/7 。另具切結書1 份，現寄給乙○○簽名中，改天
      會寄1 份給您保留，以為日後依據，所以請您放心的蓋章
      。請速速寄來為盼。…吳和華69.7.31 。」（見本院卷第
      77頁）；另前揭切結書意旨略以：「證書。茲為先父吳春
      江遺下左記標的物，為將來處分上並繼承便利起見。台端
      拋棄繼承權由吾等繼承對該遺產之產權。吾等應為台端等
      保留處分時，應依台端所有應繼分分配與台端。絕無食言
      ，特立此證書付執為憑。立證書人乙○○（住址）。立證
      書人丙○○○（住址）見證人陳嘉昌（住址）。（後記土
      地標示同附表1 、2 所列土地。）」（見本院卷第35頁）
      。另查，原告之訴訟代理人於本院99年2 月10日言詞辯論
      期日陳稱：「（法官問：本件吳春江有幾個繼承人？）照
      理說有八個人，包括養女吳罔市（按：應為黃侯網市，以
      下同），吳春江的太太的部分有說要給他的六位子女繼承
      ，不包括養女，信中所寫的七人，是包括吳施珠，不包括
      吳罔市，因為吳春江在世時曾經給吳罔市十五萬元，要求
      吳罔市不要分財產，吳罔市也同意，庭後補陳吳罔市戶籍
      資料。」，此亦為被告所不爭執。且黃侯網市於48年12月
      18日與吳春江終止收養關係，並非吳春江之繼承人，已如
      前述（見本院卷第260 頁），則信中所謂的7 人，包括兩
      造、訴外人吳施珠、沈吳素華、吳紹武及吳綾華等7 人，
      堪予認定。再者，如附表一、二所示登記為被告等所有之
      土地，登記日期均於69年12月及70年1 月間，與系爭信件
      、切結書做成日期相隔不到1 年，此亦有土地登記謄本在
      卷可稽（見本院卷第10至31頁）。本院斟酌前情，並綜合
      全辯論意旨，認吳春江之7 位繼承人間成立一分割遺產之
      契約，由兩造當事人、訴外人吳施珠、沈吳素華、吳紹武
      及吳綾華等7 人依應繼分之比例分割取得如附表一、二所
      示之吳春江之土地，並約定由原告、訴外人吳施珠、沈吳
      素華、吳紹武及吳綾華等5 人出具拋棄繼承證明書與被告
      等2 人，由被告2 人辦理繼承登記為繼承人後，再辦理分
      割繼承登記，由被告丙○○○登記取得如附表一所示吳春
      江之土地，由被告乙○○登記取得如附表二所示吳春江之
      土地。
    2.另於前揭信件及切結書中關於拋棄繼承權部分。按法律行
      為，不依法定方式者，無效。但法律另有規定者，不在此
      限。次按繼承人得拋棄其繼承權。前項拋棄，應於知悉其
      得繼承之時起二個月內，以書面向法院，親屬會議或其他
      繼承人為之。民法第73條及修正前第1174條亦有明文。查
      兩造之父即被繼承人吳春江於62年12月3 日死亡，已如前
      述，則依前揭法文，繼承人等至遲應於2個 月內即63年2
      月3 日前辦理拋棄繼承。本件繼承人等於69年間約定一方
      拋棄繼承，由他方辦理繼承登記為所有權人，已罹於法定
      拋棄繼承期間，與前揭拋棄繼承之法定方式未盡相符，其
      拋棄繼承行為係屬無效，原告亦不因之喪失繼承權，乃屬
      當然。
    3.稱「借名登記」者，謂當事人約定一方將自己之財產以他
      方名義登記，而仍由自己管理、使用、處分，他方允就該
      財產為出名登記之契約，其成立側重於借名者與出名者間
      之信任關係，在性質上應與委任契約同視，倘其內容不違
      反強制、禁止規定或公序良俗者，固應賦予無名契約之法
      律上效力，並類推適用民法委任之相關規定。最高法院98
      年度台上字第990 號判決可資參照。查兩造間為就吳春江
      遺產將來處分上並繼承便利，成立一借名登記之無名契約
      ，其內容不違反強制、禁止規定或公序良俗，即應賦予無
      名契約之法律上效力，並類推適用民法委任之相關規定。
  (四)另被告等抗辯原告前積欠被告丙○○○1,670,000 元債務，
    原告同意將如附表一所示土地之應得部分登記為被告被告丙○○○所有；另同意如附表二所示土地應得部分抵償予被告
    丙○○○，並由被告丙○○○借名登記於被告乙○○云云。
    原告則否認借款及抵銷事實，資為抗辯。按當事人主張有利
    於己之事實者，就其事實有舉證之責任。民事訴訟法第277
    條定有明文。申言之，當事人主張有利於己之事實，經他造
    否認，應就該事實負舉證之責任，當事人如不能舉證證明所
    主張之事實為真實，其主張自不可採信。經查：被告等前揭
    抗辯，業據提出合作金庫入戶電匯水單10張為證（見本院卷
    第215 、216 頁），經核匯款人均載為被告丙○○○，匯入
    戶名均為原告，匯款日期均於67年4 月至68年1 月間，加總
    計算為1,670,000 元。是被告丙○○○於67年4 月至68 年1
    月間曾交付1,670,000 元與原告，固堪予認定。惟縱如被告
    抗辯被告丙○○○交付予原告之1,670,000 元為借款屬實，
    然被告丙○○○於69年7 月31日曾寫信與訴外人沈吳素華告
    知父親遺產之處理方式，已如前述。依前揭信件意旨，原告
    就吳春江遺產仍有7 分之1 的權利，全未提及67年4 月至68
    年1 月間1,670,000 元之借款事宜。是借名登記契約與前揭
    借款，實難認定有任何關連性，亦難憑空認定原告因借款抵
    銷情事而喪失前述7 分之1 權利。被告丙○○○復未能提出
    其他證據證明有任何抵銷之意思存在，則被告等抗辯兩造間
    因互負債務而已抵銷情事，難認已舉證證明為真實，揆諸前
    揭舉證責任之法律意旨，其抗辯自不可採信。
  (五)原告是否得終止系爭借名登記契約，並請求移轉登記借名登
    記土地所有權應有部分？被告等得否主張時效抗辯？
    1.原告與被告間借名登記契約部分：
      (1)查兩造間前就原告因繼承取得如附表一、二所示土地所
        有權應有部分如原告有理由部分欄所示之比例（即吳春
        江遺產之7 分之1 ），約定以被告等名義登記為所有權
        人，成立借名登記契約，被告又不能證明兩造間有債務
        抵償合意等情，均已如前述。則類推適用民法第549 條
        第1項 規定，原告自得隨時終止兩造間借名登記契約。
        又原告以本件起訴狀繕本送達被告時，終止本件借名登
        記契約，此有原告起訴狀在卷可憑（見本院卷第5 至9
        頁），該起訴狀繕本並於98年8 月13日送達於被告丙○○○、98年8 月17日送達於被告乙○○（見本院卷第40
        、41 、42 頁），是為系爭借名登記契約效力終止之日
        。兩造間契約關係既經原告合法終止，依民法第263 條
        準用第259 條之規定，被告即應將如附表一、二所示土
        地所有權應有部分如原告有理由部分欄所示之比例移轉
        登記為原告所有。從而，原告終止兩造間借名契約，請
        求被告將其所有如附表一、二所示土地所有權應有部分
        如原告有理由部分欄所示之比例移轉登記為原告所有，
        為有理由，應予准許。
      (2)被告等另抗辯原告之請求權因已罹於時效而消滅，其得
        拒絕給付云云。惟按請求權，因15年間不行使而消滅；
        又消滅時效，自請求權可行使時起算，民法第125 條前
        段、第128   條前段分別定有明文。又所謂請求權可行
        使時，乃指權利人得行使請求權之狀態而言，至於義務
        人實際上能否為給付，則非所問（最高法院63年台上字
        第1885號判例意旨參照）。本件原告以起訴狀繕本送達
        被告時，終止其與被告等之系爭借名登記契約，並分別
        以被告丙○○○於98年8 月13日、被告乙○○於98年8
        月15日收受起訴狀繕本之日為系爭借名登記契約終止之
        日。原告自是日起即得行使其移轉登記請求權，經核未
        逾15年，是被告等抗辯原告請求權已罹於時效消滅，其
        得拒絕給付，尚非可取。
    2.就兩造母親吳施珠與被告等成立借名登記契約，嗣由原告
      因繼承取得部分：
      原告主張其母親吳施珠去世時，吳施珠繼承吳春江遺產之
      7 分之1 ，亦分歸吳施珠繼承人6 人所有，吳春江遺產之
      42分之1 應移轉登記與原告等語。惟按借名登記契約，係
      以當事人間之信任關係為基礎，其性質與委任關係類似，
      自可類推適用民法第550 條規定，認借名登記契約關係因
      當事人一方死亡而消滅。查本件吳施珠於72年8 月10 日
      死亡，為兩造所不爭，則依上開說明，應認吳施珠與被告
      間就吳施珠繼承吳春江遺產之7 分之1之 借名登記契約關
      係已於72年8 月10日吳施珠死亡後消滅。則原告於借名登
      記關係消滅後，另行請求被告等移轉登記吳施珠繼承吳春
      江遺產之42分之1 ，參之前揭請求權時效規定，吳施珠與
      被告間之借名登記契約關係既於72年8 月10日吳施珠死亡
      後消滅，原告自是日起即得行使其移轉登記請求權，自斯
      時起算至98年8 月6 日原告提起本件訴訟之日止，已逾15
      年，原告此部分請求權已罹於時效消滅，被告提出時效抗
      辯，自得拒絕移轉登記，是原告此部分請求，為無理由，
      應予駁回。
  (六)綜上所述，原告本於借名登記契約消滅之法律關係，請求被
    告丙○○○應將坐落如附表一所示土地所有權應有部分如原
    告有理由部分欄所示之比例移轉登記與原告，被告乙○○應
    將坐落如附表二所示土地所有權應有部分如原告有理由部分
    欄所示之比例移轉登記與原告部分，為有理由，應予准許。
    逾此範圍之請求，為無理由，應予駁回。
五、本件事證已臻明確，兩造其餘攻擊防禦方法，經審核結果，
    均不足以影響判決結果，爰不一一論述，附此敘明。
六、據上論結，本件原告之訴為一部有理由，一部無理由，依民
    事訴訟法第79條、第85條第1項前段，判決如主文。
中    華    民    國    99    年    5     月    19    日
                      民事第三庭法  官  黃茂宏
以上正本係照原本作成。
如對本判決上訴須於判決送達後20日內向本院提出上訴狀，除依
對造人數提出繕本外，並應依上訴利益繳交第二審裁判費。
中    華    民    國    99    年    5     月    19    日
                                書記官  李彩娥
┌─────────────────────────────────────────────────────────┐
│附表一：被告丙○○○所有之土地                                                                                    │
├───┬──────────────┬────────┬────────┬─────────┬──────────┤
│ 編號 │       土  地  坐  落       │     面  積     │被告所有應有部分│原告主張應移轉持分│  原告有理由部分    │
├───┼──────────────┼────────┼────────┼─────────┼──────────┤
│  01  │  嘉義市○段○○段84地號    │    23平方公尺  │   10分之2      │      30分之1     │      35分之1       │
├───┼──────────────┼────────┼────────┼─────────┼──────────┤
│  02  │ 嘉義市○○段○○段212地號  │   430平方公尺  │   50分之15     │      30分之1     │      35分之1       │
│      │                            │                │（丙○○○原繼承│                  │                    │
│      │                            │                │登記50分之10，另│                  │                    │
│      │                            │                │於84年7 月間因買│                  │                    │
│      │                            │                │賣登記取得應有部│                  │                    │
│      │                            │                │分10分之1）     │                  │                    │
├───┼──────────────┼────────┼────────┼─────────┼──────────┤
│  03  │ 嘉義市○○段○○段225地號  │   127平方公尺  │     全部       │       6分之1     │       7分之1       │
└───┴──────────────┴────────┴────────┴─────────┴──────────┘
┌─────────────────────────────────────────────────────────┐
│附表二：被告乙○○所有之土地                                                                                      │
├───┬──────────────┬────────┬────────┬─────────┬──────────┤
│ 編號 │      土  地  坐  落        │     面  積     │被告所有應有部分│原告主張應移轉持分│   原告有理由部分   │
├───┼──────────────┼────────┼────────┼─────────┼──────────┤
│  01  │    嘉義市○○段330地號     │ 402.02平方公尺 │   30分之2      │      30分之1     │      35分之1       │
├───┼──────────────┼────────┼────────┼─────────┼──────────┤
│  02  │嘉義縣新港鄉○○○段491地號 │  2,640平方公尺 │    6分之2      │       6分之1     │       7分之1       │
├───┼──────────────┼────────┼────────┼─────────┼──────────┤
│  03  │嘉義縣新港鄉○○○段492地號 │  2,400平方公尺 │    6分之2      │       6分之1     │       7分之1       │
├───┼──────────────┼────────┼────────┼─────────┼──────────┤
│  04  │嘉義縣新港鄉○○○段493地號 │  3,120平方公尺 │    6分之2      │       6分之1     │       7分之1       │
├───┼──────────────┼────────┼────────┼─────────┼──────────┤
│  05  │嘉義縣新港鄉○○○段498地號 │  2,040平方公尺 │    6分之2      │       6分之1     │       7分之1       │
├───┼──────────────┼────────┼────────┼─────────┼──────────┤
│  06  │嘉義縣新港鄉○○○段499地號 │  3,000平方公尺 │    6分之2      │       6分之1     │       7分之1       │
├───┼──────────────┼────────┼────────┼─────────┼──────────┤
│  07  │嘉義縣新港鄉○○○段765地號 │  2,940平方公尺 │    6分之2      │       6分之1     │       7分之1       │
├───┼──────────────┼────────┼────────┼─────────┼──────────┤
│  08  │嘉義縣新港鄉○○○段766地號 │  2,760平方公尺 │    6分之2      │       6分之1     │       7分之1       │
├───┼──────────────┼────────┼────────┼─────────┼──────────┤
│  09  │嘉義縣民雄鄉○○段1247地號  │  2,138平方公尺 │    6分之2      │       6分之1     │       7分之1       │
├───┼──────────────┼────────┼────────┼─────────┼──────────┤
│  10  │嘉義縣民雄鄉○○段1249地號  │  1,684平方公尺 │    6分之2      │       6分之1     │       7分之1       │
└───┴──────────────┴────────┴────────┴─────────┴──────────┘

司法院資訊處製作；財團法人民間司法改革基金會備份。
